ACORDAO-COMPLETO-2546343

ACÓRDÃO 4220/2022 ATA 28/2022 - SEGUNDA CÂMARA

VISTOS, relatados e discutidos estes autos que tratam de ato inicial de aposentadoria instituída pela Universidade Federal de Minas Gerais.
ACORDAM os Ministros do Tribunal de Contas da União, reunidos em Sessão da 2ª Câmara, com fulcro nos art. 71, incisos III e IX, da Constituição Federal e nos arts. 1º, inciso V, e 39, inciso II, da Lei 8.443/1992, c/c o art. 259, inciso II, do Regimento Interno/TCU, ante as razões expostas pelo Relator, em:
9.1. considerar legal a concessão de aposentadoria em favor do Sr. Bismarck Vaz da Costa e autorizar o registro do correspondente ato; 
9.2. dispensar o ressarcimento das quantias indevidamente recebidas de boa-fé pelo interessado, consoante o disposto no Enunciado 106 da Súmula da Jurisprudência do TCU; e
9.3. determinar à Universidade Federal de Minas Gerais que, no prazo de 15 (quinze) dias a contar da notificação deste Acórdão, adote as providências necessárias para regularizar a falha financeira apontada, promovendo o destaque da parcela de "quintos/décimos" incorporada com base em função comissionada exercida entre 08/04/1998 e 04/09/2001, transformando-a em parcela compensatória a ser absorvida por quaisquer reajustes futuros, desde que a hipótese não seja de decisão judicial transitada em julgado, nos moldes da decisão do Supremo Tribunal Federal no RE 638.115/CE.

Ato inicial de aposentadoria em que se constatou pagamento irregular de rubrica de quintos/décimos de pequeno valor, com base em função comissionada exercida entre 08/04/1998 e 04/09/2001.

Segunda Câmara

Universidade Federal de Minas Gerais.

3. Interessado: Bismarck Vaz da Costa (XXX.086.326-XX).

13.1. Ministros presentes: Bruno Dantas (Presidente), Augusto Nardes, Aroldo Cedraz e Antonio Anastasia.
13.2. Ministros-Substitutos presentes: Marcos Bemquerer Costa (Relator) e André Luís de Carvalho.

MARCOS BEMQUERER

Trata-se do ato inicial de aposentadoria instituída pela Universidade Federal de Minas Gerais em benefício do Sr. Bismarck Vaz da Costa, que exerceu o cargo de Professor de Magistério Superior naquela instituição federal de ensino.
2. 	A Secretaria de Fiscalização de Integridade de Atos e Pagamentos de Pessoal e de Benefícios Sociais - Sefip analisou o processo, concluindo haver irregularidade na concessão objeto destes autos (concessão indevida da vantagem "quintos", com base em função de confiança exercida em 8/4/1998 e 4/9/2001) , e propôs considerar o ato ora em exame ilegal, com determinação à Unidade Jurisdicionada para destaque da parcela de quintos incorporada e sua transformação em 'Parcela Compensatória' a ser absorvida por quaisquer reajustes futuros, visto que o benefício irregular está amparado por decisão judicial ainda não transitada em julgado.
3. 	Transcrevo a seguir, com pequenos ajustes de forma, a análise efetuada pela Unidade Especializada (peças 5 e 6) :
"9. Ato: 16828/2022 - Inicial - Interessado: BISMARCK VAZ DA COSTA - CPF: XXX.086.326-XX
9.1. Parecer do Controle Interno: considerar o ato ilegal. Justificativa:  devido à rubrica Dec Jud, referente à incorporação de quintos após a Lei 9624/1998, em desacordo com o descrito no Acórdão 3510/2021-TCU-Primeira Câmara.
9.2. Constatação e análise: 
9.2.1. Houve o registro de pelo menos uma rubrica com 'Denominação para análise pelo TCU = Decisão judicial' (10288 - DECISAO JUDICIAL N TRAN JUG AT (Decisão judicial - Outros) - R$ 53,59) .
a. Justificativa do Gestor de Pessoal: não há. Verificação efetuada no âmbito do TCU.
b. Análise do Controle Interno:  não há. Verificação efetuada no âmbito do TCU.
c. Análise da Equipe Técnica: ilegal
É ilegal a concessão da vantagem de quintos em razão do exercício de funções comissionadas após o advento da Lei 9.624/1998.
Nesse caso, como a incorporação de quintos entre o período de 8/4/1998 a 4/9/2001 está amparada por decisão judicial não transitada em julgado, será proposta determinação para absorção da rubrica, consoante decidido pelo STF no âmbito do RE 638.115/CE.
9.3. O quadro resumo de ocorrências e, quando for o caso, o detalhamento da norma legal e da jurisprudência para a inconsistência acima elencada encontra-se no anexo II dessa instrução. 
 (...) 
CONCLUSÃO
10. A abrangência e a profundidade das verificações levadas a efeito fundamentam convicção de que o ato 16828/2022 pode ser apreciado pela ilegalidade, em razão das irregularidades apontadas no item Exame das Constatações desta instrução, que representam afronta à legislação e à jurisprudência de referência
PROPOSTA DE ENCAMINHAMENTO
11. Ante o exposto, com fundamento no art. 71, inciso III, da Constituição Federal, no art. 1º, inciso V, e art. 39, incisos I e II, da Lei 8.443/1992, no art. 260 do Regimento Interno do Tribunal de Contas da União, propõe-se: 
11.1.1. Considerar ILEGAL e recusar registro do ato de Aposentadoria 16828/2022 - inicial de BISMARCK VAZ DA COSTA, do quadro de pessoal da Universidade Federal de Minas Gerais, com base nos arts. 71, inciso III, da Constituição Federal, 1º, inciso V, e 39, inciso II, da Lei 8.443/1992, e 260, § 1º, do Regimento Interno. 
11.2. Com fulcro no art. 262, caput, do Regimento Interno deste Tribunal, determinar à Universidade Federal de Minas Gerais que: 
11.2.1. dispense a devolução dos valores indevidamente recebidos de boa-fé até a data da ciência da Universidade Federal de Minas Gerais, do acórdão que vier a ser proferido, com base no Enunciado 106 da Súmula da Jurisprudência do TCU;
11.2.2. informe o teor do acórdão que vier a ser prolatado, encaminhando ao TCU, no prazo de trinta dias, comprovante da data de ciência pelo interessado, nos termos do art. 4º, § 3º, da Resolução TCU 170/2004;
11.2.3 promova, no prazo de 30 (trinta) dias, o destaque da parcela de quintos incorporada com amparo em funções comissionadas exercidas entre 8/4/1998 a 4/9/2001 e transforme-a em 'Parcela Compensatória' a ser absorvida por quaisquer reajustes futuros, consoante decidido pelo STF no RE 638.115/CE, caso a incorporação tenha se dado por decisão administrativa ou por decisão judicial não transitada em julgado."
4.	O Ministério Público de Contas, representado pela Procuradora-Geral Cristina Machado da Costa e Silva se manifestou de acordo com a proposta de encaminhamento da Sefip (peça 7) .
	É o Relatório.

não há.

Procuradora-Geral Cristina Machado da Costa e Silva.

PESSOAL. APOSENTADORIA. PAGAMENTO DA VANTAGEM DE "QUINTOS" COM BASE EM FUNÇÃO DE CONFIANÇA EXERCIDA ENTRE 8/4/1998 E 4/9/2001, COM FUNDAMENTO EM DECISÃO JUDICIAL NÃO TRANSITADA EM JULGADO. ENTENDIMENTO DO SUPREMO TRIBUNAL FEDERAL NOS AUTOS DO RECURSO EXTRAORDINÁRIO 638.115/CE, COM MODULAÇÃO DE EFEITOS DA DECISÃO. PRECEDENTES DESTE TRIBUNAL. VALOR INSIGNIFICANTE DA RUBRICA IRREGULAR. LEGALIDADE DA CONCESSÃO, EM CARÁTER EXCEPCIONAL, COM REGISTRO DO CORRESPONDENTE ATO, EM OBSERVÂNCIA AOS PRINCÍPIOS DA RAZOABILIDADE, DA EFICIÊNCIA E DA ECONOMICIDADE. DETERMINAÇÃO PARA A REGULARIZAÇÃO FINANCEIRA DA FALHA.

APOSENTADORIA (APOS)

Secretaria de Fiscalização de Integridade de Atos e Pagamentos de Pessoal e de Benefícios Sociais - Sefip.

Em exame ato inicial de aposentadoria instituída pela Universidade Federal de Minas Gerais em benefício do Sr. Bismarck Vaz da Costa, que exerceu o cargo de Professor de Magistério Superior naquela instituição federal de ensino. 
2.	A Secretaria de Fiscalização de Integridade de Atos e Pagamentos de Pessoal e de Benefícios Sociais - Sefip, na instrução de peça 5, propõe considerar ilegal o ato em apreço em razão da concessão indevida da vantagem "quintos", com base em função de confiança exercida entre 8/4/1998 e 4/9/2001, com determinação à Unidade Jurisdicionada para destaque da parcela de quintos incorporada e sua transformação em 'Parcela Compensatória' a ser absorvida por quaisquer reajustes futuros, visto que o benefício irregular está amparado por decisão judicial ainda não transitada em julgado. O Ministério Público junto ao TCU, representado pela Procuradora-Geral Cristina Machado da Costa e Silva, ratifica esse encaminhamento.
3.	Preliminarmente, esclareço que o ato em questão deu entrada nesta Corte de Contas em 2022 (peça 3, p. 1) , não se aplicando a sistemática de "registro tácito" pelo decurso de mais de cinco anos definida no Acórdão 122/2021-TCU-Plenário (Relator Ministro Walton Alencar Rodrigues) , em observância ao que restou decidido pelo Supremo Tribunal Federal no Recurso Extraordinário 636.553. 
4.	No mérito, destaco que a jurisprudência desta Casa de Contas consolidou o entendimento de que é ilegal a percepção da rubrica "quintos/décimos" cuja incorporação decorreu de funções comissionadas exercidas após 08/04/1998. Deve-se, contudo, observar a modulação dos efeitos definida pelo Supremo Tribunal Federal na decisão do Recurso Extraordinário 638.115/CE, acerca dessa matéria, para os períodos de aquisição da vantagem compreendidos entre 08/04/1998 e 04/09/2001.
5. 	Consoante os termos fixados naquela deliberação, somente para a hipótese de "quintos/décimos" recebidos com base em decisão judicial transitada em julgado será indevida a cessação imediata do pagamento e não haverá absorção da parcela por reajustes futuros. Já nos casos de "quintos/décimos" recebidos por força de decisão judicial não transitada em julgado ou de decisão administrativa, o pagamento será mantido até sua absorção integral por quaisquer reajustes futuros concedidos aos servidores.
6.	No caso em tela, a parcela impugnada (dois décimos) foi concedida, a partir de decisão judicial não transitada em julgado, em razão do exercício da Função Gratificada 1, no período de 18/09/1998 a 27/12/2000, pelo interessado (peça 3, p. 4) .
7.	Diante desse contexto, aplicada a referida modulação à concessão do interessado, a vantagem de quintos deve ser transformada em parcela compensatória para absorção futura pelos aumentos e reestruturações de carreira supervenientes, nos termos do RE 638.115/CE.
8.	Nada obstante, tendo em vista o baixo valor da rubrica questionada (R$ 53,59) , sigo o entendimento adotado nos Acórdãos 9.438/2021 e 11.246/2021, ambos da 1ª Câmara e da relatoria do Ministro Jorge Oliveira, no sentido de que "o valor insignificante de parcela incluída irregularmente em ato de concessão de aposentadoria ou pensão pode ensejar em caráter excepcional o julgamento pela legalidade do ato, com o devido registro, em observância aos princípios da razoabilidade, da eficiência e da economicidade, desde que adotada medida para a regularização financeira da falha". Essa mesma orientação, adotei-a como relator dos Acórdãos 12.458/2021, 12.459/2021 e 470/2022, todos da 2ª Câmara.
9.	Nesse contexto, cumpre considerar legal a concessão de aposentadoria do Sr. Bismarck Vaz da Costa, com o registro do correspondente ato, e determinar à entidade de origem que promova o destaque da parcela de "quintos/décimos" incorporada com base em função comissionada exercida entre 08/04/1998 e 04/09/2001, transformando-a em parcela compensatória a ser absorvida por quaisquer reajustes futuros, desde que a hipótese não seja de decisão judicial transitada em julgado, nos moldes da decisão do Supremo Tribunal Federal no RE 638.115/CE.
	Ante o exposto, manifesto-me por que seja aprovado o acórdão que ora submeto a este Colegiado. 
TCU, Sala das Sessões, em 16 de agosto de 2022.
MARCOS BEMQUERER COSTA 
Relator